臺灣高等法院民事判決
108年度上易字第798號
上  訴  人  吳東進  

訴訟代理人  黃訓章律師
被  上訴人  顏阿碧  
訴訟代理人  周仕傑律師
上列當事人間請求拆屋還地事件，上訴人對於中華民國108年4月
17日臺灣基隆地方法院107年度訴字第344號第一審判決提起上訴
，本院於109年5月27日言詞辯論終結，判決如下：
    主      文
原判決關於駁回上訴人後開第二項請求，暨其訴訟費用之裁判廢
棄。
被上訴人應將坐落基隆市○○區○○段00○0000地號土地上如原判決
附圖編號A、B（面積各為80.53、4.14平方公尺）所示房屋拆除
，將該土地返還上訴人；並應給付上訴人新臺幣肆萬肆仟捌佰陸
拾叁元，及自民國一０七年八月二十八日起至清償日止，按年息
百分之五計算利息，暨自民國一０七年九月一日起至返還前項土
地之日止，按月給付上訴人新臺幣柒佰捌拾元。
其餘上訴駁回。
廢棄改判部分第一、二審訴訟費用，由被上訴人負擔；駁回上訴
部分第二審訴訟費用，由上訴人負擔。
    事實及理由
一、上訴人主張：坐落基隆市○○區○○段00○0000地號土地（重測
    前為八斗子段砂子園小段248-8、248地號，下稱系爭土地）
    為伊所有，被上訴人所有門牌號碼基隆市○○區○○路000巷00○
    0號房屋（下稱系爭房屋）占用系爭土地如原判決附圖（下
    稱附圖）編號A、B所示位置，占有面積為80.53平方公尺、4
    .14平方公尺，被上訴人所執之基隆市政府民國64年12月3日
    協調會（下稱係爭協調會）紀錄、郵局存證信函，及證人張
    通榮之證述，均不足以證明就系爭土地有租賃關係存在，即
    無占有系爭土地之法律權源，伊得依民法第767條第1項規定
    ，請求被上訴人拆除系爭房屋占用系爭土地部分，伊非權利
    濫用；又被上訴人無權占有系爭土地，係無法律上之原因，
    受有相當於租金之利益，致伊受有損害，伊得併依民法第17
    9條規定請求被上訴人給付自102年9月起至返還土地止之不
    當得利，聲明：被上訴人應將系爭土地上如附圖編號A、B所
    示房屋（面積各為80.53平方公尺、4.14平方公尺）拆除，
    並將該土地返還上訴人，暨被上訴人應給付上訴人新臺幣（
    下同）7萬5,095元，及自起訴狀繕本送達翌日起至清償日止
    ，按年息5%計算之利息，暨自起訴狀繕本送達翌日起至返還
    前項土地之日止，按月給付上訴人1,300元。原審為上訴人
    敗訴之判決，上訴人不服，提起上訴，上訴聲明：㈠原判決
    廢棄。㈡被上訴人應將系爭土地上如附圖編號A、B所示房屋
    （面積各為80.53平方公尺、4.14平方公尺）拆除，並將該
    土地返還上訴人。㈢被上訴人應給付上訴人7萬5,095元，及
    自起訴狀繕本送達翌日起至清償日止，按年息5%計算之利息
    ，暨自起訴狀繕本送達翌日起至返還前項土地之日止，按月
    給付上訴人1,300元。
二、被上訴人則以：系爭土地原為訴外人杜書北所有，後移轉訴
    外人杜開松所有，系爭房屋於60年間已由伊父顏炎山起造完
    成，顏炎山與杜開松就系爭土地有租賃契約關係，此由伊提
    出之系爭協調會紀錄、郵局存證信函等證據資料及證人張通
    榮之證述即明；上訴人向前手買受取得系爭土地，伊繼承取
    得系爭房屋，是本件應有89年修正前民法第425條規定之適
    用，伊就系爭土地非無權占有，況系爭房屋坐落系爭土地迄
    今長達數十年之久，上訴人於77年8月間買受系爭土地前應
    知占用現況，猶甘於買受並容忍占用土地，可推知上訴人已
    默許伊繼續使用系爭土地，嗣後對伊興訟，應屬權利濫用等
    語，資為抗辯。答辯聲明：上訴駁回。
三、查系爭土地原為杜開松所有，於77年5月19日、77年8月5日
    ，因繼承移轉登記為洪阿珠、杜世維、杜世宏、杜世杰所有
    ，再由上訴人於77年7月14日、77年8月30日買賣移轉登記取
    得。系爭房屋為被上訴人之父顏炎山起造，嗣由被上訴人繼
    承取得。系爭房屋占用系爭土地如附圖編號A、B所示面積各
    為80.53平方公尺、4.14平方公尺等情，有系爭土地登記謄
    本、基隆市信義地政事務所（下稱信義地政事務所）函送基
    隆市○○區○○○段○○○○段000○00000地號土地登記簿謄本及同段
    248地號光復初期土地舊簿謄本、基隆市稅務局房屋稅籍證
    明書可參（見原審卷第13至14、95、139至176頁），並經原
    審現場履勘及囑託信義地政事務所測量地上物，有土地複丈
    成果圖可稽（見原審卷第215至217頁），且為兩造所不爭，
    可信為真。
四、上訴人主張伊所有之系爭土地遭被上訴人之系爭房屋無權占
    用如附圖編號A、B所示，應予拆屋並返還土地，及請求占用
    期間相當於租金之不當得利等，為被上訴人所否認，並以前
    詞置辯。經查：
  ㈠按所有人對於無權占有或侵奪其所有物者，得請求返還之，
    民法第767條第1項前段定有明文。而以無權占有為原因，請
    求返還土地者，占有人對土地所有權存在之事實無爭執，而
    僅以非無權占有為抗辯者，土地所有權人對其土地被無權占
    有之事實無舉證責任，占有人自應就其取得占有係有正當權
    源之事實證明之，最高法院85年度台上字第1120號判決要旨
    參照。被上訴人之系爭房屋占用上訴人之系爭土地如附圖編
    號A、B所示，為被上訴人所不爭執，依上說明，被上訴人應
    就系爭房屋有權占用系爭土地一事，負舉證之責。
  ㈡被上訴人以「伊父顏炎山與原土地所有人杜開松間，就系爭
    房屋坐落系爭土地範圍，有租賃契約」，並提出門牌證明書
    （見原審卷第49頁）、系爭日協調會紀錄（同上卷第51至56
    頁）、基隆郵局第220號存證信函（同上卷第57至60頁）、
    證人張通榮之證詞（同上卷第367、369頁）為據。惟：
  ⒈被上訴人稱伊父顏炎山於60年間起造系爭房屋（同年3月18日
    完成門牌初編），與當時土地所有人杜開松間有租賃契約，
    有門牌證明書（見原審卷第49頁）、系爭協調會紀錄，及「
    北寧路一帶住戶（含顏炎山）」到場簽名（見原審卷第51頁
    ）為憑。然門牌證明書僅得證明系爭建物於60年間即存在之
    事實，與是否有權占有土地無涉，而系爭協調會紀錄記載「
    …本市○○○路000號等』住戶使用杜開松所有土地為期土地利用
    及配合濱海公路之建設召開協調會。主持人報告：今天因吳
    吾成先生等卅九戶向本府陳情在『北寧路』望海巷一帶其建築
    用地係杜開松先生所有，在該地居住已數十年之久，均向地
    主繳租，從今年起地主不願收取租金，以致房屋修繕地主未
    同意無法提出申請，影響居住，希望以合情、合理、合法，
    給予處理，杜先生昨天始接到本府開會通知，往高雄公差本
    日無法親自出席，由杜太太（洪女士）代表參加…。」（見
    原審卷第52至53頁），依上記載，土地所有人方面出席系爭
    協調會之人為洪阿珠，其非系爭土地所有人，其有無權限代
    理土地所有人並非無疑，又系爭協調會紀錄未記載與何建物
    有關，系爭房屋是否為系爭協調會紀錄所載39戶房屋中之一
    戶，無從認定。又會議紀錄記載「地主不願收取租金，以致
    房屋修繕地主未同意無法提出申請」，地主既不願收取 租
    金，反足證明地主並未同意出租土地始不願收租之事，是被
    上訴人稱系爭協調會紀錄39戶房屋所有人已與杜開松就系爭
    土地有租賃關係云云，並不可取。
　⒉被上訴人稱依存證信函記載：「…敝人黃朝明等十六人(含顏
    炎山)，向台端承租座落基隆市○○○○○○段000號土地，興建房
    屋居住已數十年。迄未積欠租金之情事，豈知台端於民國七
    十六年間即拒收租金，致使七十六年度前之租金敝人不得已
    均提存法院有案可稽。惟七十七年度迄今之租金均曾郵寄台
    端收受，惟遭退還，現敝人等將77至79年度租金共新台幣壹
    萬伍仟貳佰元郵寄台端收持，如遭退返嗣後即不再郵寄而逕
    提存法院。6.顏炎山全年度200元、77～79年共600元…」（見
    原審卷第57頁），可知兩造間有租賃關係云云。然上開信函
    係寄件人「單方」（含顏炎山）之意思表示，與收件人杜洪
    阿珠之意思表示無涉，且杜洪阿珠並非土地所有人，故無從
    以存證信函所載寄件人「單方表述」，得以證明「收件人」
    與「寄件人」間有租賃關係之存在，況系爭土地重測前為八
    斗子段砂子園小段248－1、248地號，與存證信函所稱之基隆
    市○○○○○○段000地號土地不同，是依上開信函無法證明被上
    訴人之父與杜開松間就系爭土地已有租賃關係之存在。
　⒊證人張通榮固稱：「…系爭房屋在我當選里長時就已存在，起
    造人是顏炎山；望海巷一帶，土地分別由杜開松、鐵路局以
    及國家所有，而系爭房屋沒有用到鐵路局或國家的土地，且
    系爭房屋只有一小部分坐落在杜開松所有的土地上。系爭房
    屋坐落系爭土地，有繳納租金給杜開松。我確定杜開松與房
    屋所有人間有土地租賃的關係存在。因我當時擔任里長一職
    ，所以我有深入瞭解當地住戶之間與地主的情況…」（見原
    審卷第361至363頁），惟其亦稱：「…系爭房屋於何時何地
    、就多少土地面積及租金合意成立租賃契約，我不可能參與
    也不可能瞭解、…我跟地主不熟，我也沒有跟在地主身邊，
    我怎麼可能知道地主有沒有全部收取…」（見原審卷第367、
    369頁），可見證人對系爭房屋就系爭土地有無租賃關係及
    租賃條件為何等並不清楚，故其證詞難為被上訴人有利之認
    定。
　⒋上訴人否認系爭房屋就系爭土地有租賃關係，且自77年8月間
    取得系爭土地迄今，從未收取被上訴人或其父顏炎山任何租
    金；而被上訴人就其父顏炎山何時與杜開松成立租賃關係、
    系爭房地租賃面積及租金為何、如何支付租金？自被上訴人
    繼受系爭房屋數十年，有無支付租金、支付給誰、支付多少
    ，支付多久？均未舉證，是其空言本於租賃關係使用系爭土
    地，應無可取。至於被上訴人稱「據當事人所述是因為當時
    租金都被退回」，惟未提出任何租金被退回之證據，所辯自
    無可採。
  ⒌按土地所有人，於法令限制範圍內，本有自由使用、收益、 
    處分其所有土地之權利（民法第765條規定參照）；土地利
    用只要不逾越法令限制，所有人利用土地之方式，包括所有
    人願否暫不行使所有物返還請求權或其容忍對象之選擇，悉
    任所有人之自由。被上訴人稱系爭房屋坐落系爭土地迄今，
    長達數十年之久，上訴人於77年8月間買受系爭土地以前，
    應已知系爭房屋占用系爭土地之現況，上訴人猶甘於買受並
    容忍系爭房屋占用系爭土地之舉，可推知應已默許伊繼續使
    用系爭土地，上訴人嗣後興訟，屬權利濫用云云。核此非被
    上訴人得強令上訴人出租土地或容忍其使用系爭土地之事由
    ，否則無異剝奪身為系爭土地所有人之上訴人得享有之法律
    上權利，故無論系爭房屋坐落系爭土地時間長短，亦不論系
    爭房屋究否被上訴人安身立命之所，上訴人不願出租、出借
    或容認被上訴人占有使用，請求拆屋還地之舉，應屬權利之
    正當行使，難與「以損害他人為目的」一事齊觀，或有權利
    濫用、違反誠信原則之情形。
　⒍被上訴人未舉證就系爭土地有租賃關係存在，系爭房屋占有
    系爭土地即屬無權占有，上訴人依民法第767條第1項前段規
    定，請求被上訴人將占用系爭土地如附圖編號A面積80.53平
    方公尺、編號B面積4.14平方公尺之房屋拆除，並返還土地
    予上訴人，自屬有據。
　㈢按無法律上之原因而受利益，致他人受損害者，應返還其利 
    益，民法第179條定有明文。無權占有他人土地，可能獲得
    相當於租金之利益為社會通常之觀念。城市地方房屋之租金
    ，以不超過土地及其建築物申報總價年息10%為限，土地法
    第97年第1項定有明文。此項規定，依同法第105條規定，於
    租用基地建築房屋均準用之。前開規定，於計算相當於不當
    得利之租金時，亦得類推適用。依土地法施行法第25條規定
    ，土地法第97條第1項所謂土地及建物之總價額，土地價額
    依法定地價，建築物價額依該管直轄市或縣市地政機關估定
    之價額。另計算「土地申報總價額」之基準，依土地法第14
    8條、平均地權條例第16條等規定，係以土地所有權人依法
    所申報之地價為其法定地價，如土地所有權人未於公告期間
    申報地價者，始以公告地價百分之80為其申報地價。是土地
    法第97條第1項所謂土地申報價額即指該土地之申報地價而
    言。惟基地租金之數額，除以基地申報地價為基礎外，尚須
    斟酌基地之位置，工商業繁榮之程度，承租人利用基地之經
    濟價值及所受利益等項，並與鄰地租金相比較，以為決定，
    並非必達申報總地價年息百分之十最高額，最高法院68年台
    上字第3071號判決先例參照。被上訴人無權占有系爭土地，
    依上說明，上訴人請求被上訴人給付自102年9月起（未逾起
    訴前5年）至返還土地之日止相當於租金之不當得利，即屬
    有據。系爭80地號土地自102年9月起之申報地價為每平方公
    尺1,840元、107年1月起之申報地價為每平方公尺1,920元，
    系爭83之1地號土地自102年9月起之申報地價為每平方公尺2
    56元、自105年1月起之申報地價為每平方公尺288元、自107
    年1月起之申報地價為每平方公尺328元，有系爭土地登記謄
    本、內政部地政司公告土地現值及公告地價查詢表可稽（見
    原審卷第13至15頁），系爭房屋占用系爭土地如附圖編號A
    面積為80.53平方公尺、B面積為4.14平方公尺，有複丈成果
    圖可參（見原審卷第217頁），並為被上訴人不爭執，以系
    爭土地鄰近基隆市北寧路，步行7分鐘可達附近國小，步行1
    0分鐘可達附近傳統市場或便利商店，步行5分鐘可達公車總
    站，有原審之勘驗筆錄可參（見原審卷第191頁），是審酌
    前述一切情狀，認上訴人請求被上訴人無權占用系爭土地自
    102年9月起相當於租金之不當得利，以系爭土地申報地價年
    息6%計算不當得利為適當，故上訴人得請求被上訴人給付4
    萬4,863元之不當得利，及自107年9月1日起至返還土地之日
    止按月給付780元（詳如附表所示），應予准許，逾此範圍
    之請求，應予駁回。
五、綜上，上訴人依民法767條第1項前段規定，請求被上訴人將
    系爭土地上如附圖編號A（面積80.53平方公尺）、B（面積4
    .14平方公尺）之地上物拆除，將該部分土地返還上訴人，
    並依民法第179條規定請求被上訴人給付4萬4,863元與自107
    年8月28日法定遲延利息，及自107年9月1日起至返還系爭土
    地之日止，按月給付780元，洵屬正當，應予准許，逾此範
    圍之請求，則屬無據，應予駁回。原審就上開應准許部分為
    上訴人敗訴判決，尚有未洽，上訴論旨指摘原判決不當，求
    予廢棄改判，為有理由，爰由本院予以廢棄，改判如主文第
    2項所示。至於上開不應准許部分，原審駁回上訴人之請求
    ，核無不合，上訴論旨仍執陳詞指摘原判決此部分不當，求
    予廢棄改判，為無理由，應駁回其上訴。
六、本件事證已臻明確，兩造其餘之攻擊或防禦方法及所用之證
    據，經本院斟酌後，認為均不足以影響本判決之結果，爰不
    逐一論列。
七、據上論結，本件上訴為一部有理由、一部無理由，依民事訴
    訟法第449條第1項、第450條、第79條，判決如主文    
中　　華　　民　　國　　109 　年　　6 　　月　　10 　日
                  民事第十九庭  
                      審判長法  官  魏麗娟
                            法  官  陳慧萍
                            法  官  潘進柳
附表
年度      公告地價    地號  占用面積   利率  不當得利
102年9月  1840元/㎡    80    80.53㎡    6%          
  至12月                                     2963.5元
103年     同上               同上            8890.5元
104年     同上               同上            8890.5元
105年     同上               同上            8890.5元
106年     同上               同上            8890.5元
107年1月  同上
至6月30日                    同上            4445.3元
107年7月  1920元/㎡   
至8月31日                    同上            1546.1元
合計                                        44516.9元

年度      公告地價    地號  占用面積   利率  不當得利
102年9月   256元/㎡   83-1    4.14㎡     6%   
至12月                                        21.19元
103年      同上               同上            63.59元
104年      同上               同上            63.59元
105年      288元/㎡           同上            71.53元
106年      同上               同上            71.53元
107年1月
至8月31日  328元/㎡           同上            54.3元
合計                                         345.7元

44516.9元＋345.7元＝44863元（元以下四捨五入）

按月773元＋6.7元＝780元（元以下四捨五入）
正本係照原本作成。
不得上訴。
中　　華　　民　　國　　109 　年　　6 　　月　　12　　日

　　　　　　　　　　　　　  書記官  廖婷璇